【裁判字號】    98,交抗,238
【裁判日期】    980227
【裁判案由】    聲明異議
【裁判全文】
臺灣高等法院臺中分院刑事裁定         98年度交抗字第238號
抗  告  人
即處分機關  交通部公路總局臺中區監理所豐原監理站
受處分人    甲○○
上列抗告人因受處分人違反道路交通管理處罰條例聲明異議案件
，不服臺灣臺中地方法院中華民國98年1月12日裁定（98年度交
聲字第145號），提起抗告，本院裁定如下：
    主  文
原處分關於吊扣大貨車職業駕駛執照拾貳個月部分撤銷。
甲○○駕駛自用小客車，經測定酒精濃度超過規定標準，吊扣自
用小客車駕駛執照拾貳個月。
    理  由
一、本件抗告意旨略以：道路交通管理處罰條例第35條第1項第1
    款規定汽車駕駛人，駕駛汽車經測試檢定酒精濃度超過規定
    標準者，處新台幣（下同）15,000元以上60,000元以下罰鍰
    及吊扣其駕駛執照1年。汽車駕駛人因違反道路交通管理處
    罰條例第35條規定受吊扣駕駛執照處分，如無當時駕駛車種
    之駕駛執照，仍應吊扣其持有其他車種之駕駛執照，主要係
    考量其違規行為對道路交通秩序之維持及道路交通安全已生
    較大影響，基於一人一照原則，故吊扣其持有之駕駛執照，
    係屬駕駛行為之限制，不因駕駛車類不同而有所差異，故原
    處分機關裁處並無不當，請求撤銷原裁定，另為適法之裁定
    云云。
二、原裁定認異議人即受處分人甲○○（下稱受處分人）於民國
    97年12月22日19時35分許，酒後駕駛車牌號碼RK—9840號自
    小客車，經國道1號高速公路南下160公里處，已逾標準值每
    公升0.25毫克，經警攔檢實施酒測後，測得其呼氣酒精濃度
    達每公升0.48毫克，即由內政部警政署國道公路警察局警員
    開單舉發。嗣經原處分機關依道路交通管理處罰條例第35條
    第1項第1款規定，於97年12月29日以豐監稽違字第裁63-Z00
    000000號裁決書處罰鍰34,500元，吊扣受處分人之駕駛執照
    12個月等情，有內政部警政署國道公路警察局公警局交字第
    Z0000 0000號舉發違反道路交通管理事件通知單影本1份在
    卷可稽。受處分人駕駛自用小客車違反道路交通管理處罰條
    例第35條第1項第1款之規定，本應吊扣其自用小客車駕駛執
    照1年，惟受處分人因領有較高級之職業大貨車駕駛執照，
    且經換發為該等駕駛執照後，其他低級等車類即不再核發駕
    駛執照，而直接允許其得駕駛其他車輛，本件受處分人甲○
    ○既無普通小型車駕駛執照之實體物可供吊扣，即無從執行
    該部分之處分。從而，原處分機關以受處分人無自用小客車
    駕駛執照，而吊扣其職業大貨車駕駛執照之處分，顯已逾越
    道路交通管理處罰條例第68條之修正沿革及規範意旨，有違
    憲法保障人民生存權及工作權之意旨，違反司法院大法官會
    議釋字第577號解釋所揭示比例原則之保障，即有違誤。受
    處分人雖係因持有職業大貨車駕駛執照而得以合法駕駛自用
    小客車，然以受處分人因酒後駕車違反上揭道路交通管理處
    罰條例之規定而吊扣其領有之職業大貨車駕駛執照之處分，
    顯有違誤，已如前述，原處分未予詳查，遽予裁罰，尚有未
    洽，應予撤銷，並另就該部分為不罰之諭知。
三、按汽車駕駛人，駕駛汽車經測試檢定有酒精濃度超過規定標
    準之情形者，處15,000元以上60,000元以下罰鍰，並當場移
    置保管其車輛及吊扣其駕駛執照1年，道路交通管理處罰條
    例第35條第1項第1款定有明文。而所謂酒精濃度超過規定之
    標準者，依道路交通安全規則第114條第2款之規定，係指汽
    車駕駛人飲用酒類或其他類似物後其吐氣所含酒精濃度超過
    每公升0.25毫克或血液中酒精濃度超過0.05%以上者。次按
    汽車駕駛人，因違反本條例及道路交通安全規則之規定，受
    吊銷駕駛執照處分時，吊銷其持有各級車類之駕駛執照，道
    路交通管理處罰條例第68條定有明文。此規定係於民國94年
    12月14日修正公布，並於95年3月1日施行，而修正前之道路
    交通管理處罰條例第68條則係規定「汽車駕駛人，因違反本
    條例及道路交通安全規則之規定，受吊扣或吊銷駕駛執照處
    分時，吊扣或吊銷其持有各級車類之駕駛執照」，觀其修法
    意旨，係以「原條文將違規駕駛人所持有之各級車類駕駛執
    照一併吊扣或吊銷，失之過酷，影響人民工作及生活甚鉅」
    為由，而刪除吊扣駕駛人駕駛執照時，『吊扣其持有各級車
    輛駕駛執照』之規定，是依現行道路交通管理處罰條例，已
    無得吊扣駕駛人所持有他級駕駛執照之依據存在，從而，於
    為吊扣駕駛人駕駛執照之處分時，自『僅得吊扣駕駛人違規
    時所駕駛該級車類之駕駛執照』，以限制其繼續駕駛該級車
    類行駛道路之權利（臺灣高等法院臺中分院97年度9月份刑
    事庭庭務會議紀錄參照）。惟若駕駛人並無持有或遭註銷該
    級車類之駕駛執照，並非即無從執行吊扣駕駛執照之處分而
    不罰，僅係如何為適當處分及執行之問題，否則徒使道路交
    通管理處罰條例第35條第1項第1款、第67條第6項規定形同
    具文。
四、經查：
  (一)受處分人甲○○於97年12月22日19時35分許，酒後駕駛車牌
    號碼RK—9840號自小客車，經國道1號高速公路南下160公里
    處，經酒測器測定值為0.48㎎/L，經內政部警政署國道公路
    警察局警員當場製單舉發，原處分機關遂於97年12月29日以
    豐監稽違字第裁63—Z00000000號裁決書處罰鍰34,500元，
    吊扣受處分人之駕駛執照12個月等情，業據受處分人自承在
    卷，並有內政部警政署國道公路警察局公警局交字第Z00000
    000號舉發違反道路交通管理事件通知單、交通部公路總局
    台中區監理所豐原監理站豐監稽違字第裁63—Z00000000號
    違反道路交通管理事件裁決書可稽，故受處分人酒後駕駛自
    用小客車，其酒精濃度超過規定標準之違規事實，堪以認定
    。
  (二)本件受處分人既係駕駛自用小客車違反道路交通管理處罰條
    例第35條第1項第1款之規定，揆諸前揭法律規定及說明意旨
    ，原處分機關依法即僅能吊扣其自用小客車駕駛執照，並無
    得吊扣受處分人持有他級駕駛執照之依據，自不得因受處分
    人未領有自用小客車駕駛執照，即吊扣其現領用之職業大貨
    車駕駛執照以代之。是原處分機關以受處分人有上開違規行
    為，逕行裁處吊扣受處分人之職業大貨車駕駛執照，已難謂
    係適法之處分。又上開處置方式，雖可能產生無照駕駛之駕
    駛人，反而較有照駕駛之駕駛人得受有毋需吊扣駕駛執照處
    罰利益之疑慮，然行政行為，採取之方法所造成之損害不得
    與欲達成目的之利益顯失均衡，為行政程序法第7條第3款所
    明定，本件受處分人目前並無自用小客車駕駛執照可供吊扣
    ，原處分機關因此吊扣受處分人普通大貨車之駕駛執照，雖
    可達成完全杜絕受處分人將來繼續酒醉駕車之目的，惟亦同
    時造成剝奪受處分人駕駛普通大貨車之結果，對其生活影響
    甚大，甚而危及其就業謀生問題，此所造成之損害，與欲達
    成目的之利益（限制受處分人駕駛自用小客車，以預防酒醉
    駕駛自用小客車所造成之危害）顯失均衡，復與前揭道路交
    通管理處罰條例第68條之修法意旨亦不相符合，益見其處分
    違法之處，自有未恰。
  (三)至原處分機關雖主張一人一照原則，認領有大貨車駕駛執照
    者，於駕駛自用小客車而違反道路交通管理處罰條例第35條
    時，仍可吊扣其所持有之駕駛執照等語。惟按法官依據法律
    獨立審判，為憲法第80條所明定，且依司法院大法官會議釋
    字第137號、第216號解釋意旨，各機關依其職掌就有關法規
    為釋示之行政命令，法官於審判案件時，固可予以引用，但
    仍得依據法律，表示適當之不同見解，並不受其拘束。又道
    路交通管理處罰條例第68條規定業經修正，且行政行為採取
    之方法所造成之損害不得與欲達成目的之利益顯失均衡，均
    如前述。且依上開所述道路交通管理處罰條例第68條修正後
    即本件行為時之新法，既已將「吊扣各級車類」規定刪除，
    則本件原處分機關裁處吊扣受處分人職業大貨車駕駛執照12
    個月，顯逾道路交通管理處罰條例第68條規範。
五、原裁定認原處分機關吊扣受處分人之職業大貨車駕駛執照一
    年違法上述規定，而將原處分關於吊扣受處分人職業大貨車
    駕駛執照12個月部分撤銷，固非無見；惟原裁定既認受處分
    人確有駕駛自用小客車「酒精濃度超過規定標準」之違規情
    形，則就吊扣其自用小客車駕駛執照12個月部分，僅係如何
    為適當處分及執行之問題，尚不能因受處分人僅持有職業大
    貨車駕駛執照，即認此部分免罰。原裁定就此部分逕為不罰
    之諭知，尚與道路交通管理處罰條例第35條第1項第1款、第
    67條第6項規定不合，自有未洽。本件抗告意旨雖不足採，
    然其指摘原裁定不當，因原裁定有可議之處，仍應認抗告有
    理由，自應由本院將原裁定撤銷，並諭知如主文所示。至原
    處分關於罰鍰及施以道安講習之部分，受處分人既未聲明異
    議，自不在原審及本院審查範圍，附此敘明。
六、據上論結，應依道路交通案件處理辦法第26條，刑事訴訟法
    第413條，裁定如主文。
中    華    民    國    98    年    2     月    27    日
            刑事第四庭    審判長法  官  洪  耀  宗
                                法  官  劉  登  俊
                                法  官  許  文  碩
以上正本證明與原本無異。
不得再抗告。
                                書記官  劉  玫  金
中    華    民    國    98    年    3     月    3     日


司法院資訊處製作；財團法人民間司法改革基金會備份。
